最高法院刑事判決　　　　　　　　　　　　　　　八十八年度台上字第一九八七號
　　上　訴　人　甲○○
　　　　　　　　乙○○
右上訴人等因業務侵占案件，不服台灣高等法院台中分院中華民國八十六年四月八日
第二審判決（八十五年度上訴字第六九○號，起訴案號：台灣台中地方法院檢察署八
十三年度偵字第一三八九五號），提起上訴，本院判決如左：
    主  文
原判決撤銷，發回台灣高等法院台中分院。
    理  由
本件原判決認定上訴人甲○○與朋友黃道彰、戴金龍、陳聲慶等四人於民國八十二年
九月間共同出資新台幣（下同）三百五十萬元，在台中市長生巷十二－二號，成立祥
聖金紙廠（甲○○出資二百萬元、餘各出資五十萬元），由甲○○任負責人，甲○○
之妻即上訴人乙○○為會計，負責該廠業務之經營及帳目資金記載之工作，均為從事
業務之人。甲○○、乙○○二人竟共同意圖為自己不法之所有，基於概括之犯意，於
：（一）、同年九月間，明知向台中縣大雅鄉○○村○○路一九九號專信傢俱名品店
購買之家具為一萬一千二百五十元，竟推由乙○○於廠房設備帳冊上虛偽記載為二萬
元，並將業務上持有之八千七百五十元共同據為己有。（二）、明知祥聖金紙廠同年
十月半月份、十一月份、十二月份之廠房租金七萬元，已連同整地費用三萬三千八百
元，於同年九月間預支給房東林坤金，並記載於廠房設備帳冊內，竟又於同年十月、
十一月、十二月間，將同年十月之半月份一萬四千元、同年十一月份二萬八千元、同
年十二月份二萬八千元之租金，推由乙○○按月重複虛偽記載於業務上持有之零用金
帳冊內，並將重複記載之業務上持有之七萬元現款，共同侵占入己。（三）、又於同
年十月二十五日、十月二十九日、十一月十二日多次出賣金銀紙予黎顯祖，其出貨日
期、品名、數量、單價，均詳如原判決附表一編號３、５、６、７、８欄所示，竟推
由乙○○連續不實記載為如該附表一編號３、５、６、７、８，帳冊記載欄所示之品
名、數量、單價及收入金額，並連續共同侵占其業務上持有之差額款項（如該附表一
所示）。（四）、又對於該附表一編號２、９、１０、、12.及原判決附表二各欄所示
銷貨，未登載於銷貨帳冊上，將所收取之業務上持有之貨款（如該附表差額欄所示）
共同予以侵占入己等情。因而維持第一審依牽連犯規定從一重論處上訴人等共同連續
意圖為自己不法之所有，而侵占對於業務上所持有之物罪刑，固非無見。
惟查：(一)、事實審法院對於案內一切證據，除認為不必要者外，均應詳為調查，以期
發見真實，如有應行調查之證據未依法調查，率予判決，即難謂無應於審判期日調查
之證據未予調查之違法。原判決認上訴人等有明知其祥聖金紙廠向專信傢俱名品店購
買之家具價款為一萬一千二百五十元，竟推由乙○○虛偽記載為二萬元，將差額八千
七百五十元侵占入己之犯行，係以證人黎顯祖之證言為其依據。然查依專信傢俱名品
店出具之免用統一發票收據所載，上開家具之金額扣除他人贈送部分，即鐵櫃三千八
百元、白鐵茶車組三千五百元、沙發組一萬二千元，應為一萬一千二百元（見原審卷
第五十頁），其金額與黎顯祖所言並不相符。又上訴人辯稱因黎顯祖受託協助購買機
械，將五十萬元之機械虛報為九十八萬元，涉嫌背信，經其告訴，由台灣台中地方法
院檢察署以八十四年度偵字第六七二七號案件偵辦（見原審卷第三十二頁）。其所述
如果無訛，則雙方已有糾紛，黎某不利於上訴人之證言，是否可採，即非無研求餘地
。究竟實情如何﹖有無其他積極證據足以證明黎某之上述證言與事實相符﹖原審未詳
查釐清，遽為不利上訴人之認定，已有可議。(二)、事實審法院應於審判期日就被告否
認犯罪所為有利之辯解事項與證據，予以調查，而於有罪判決理由內詳加論列，否則
率行判決，自屬於法有違。上訴人辯稱帳冊金額與估價單金額不一，乃因買受人黎顯
祖以其欠祥聖金紙廠之貨款相抵銷所致，帳冊所載金額始為實收金額等語（見原審卷
第三十三頁背面）；黎顯祖亦證稱貨款有時會相互抵銷（見原審卷第八十一頁背面）
。究竟抵銷之實情為何﹖帳冊金額是否為實收金額﹖原審未進一步詳查說明，難謂無
調查未盡及理由欠備之違誤。又上訴人辯稱原判決附表一編號２之貨款一六、二二四
元之項目，已刪除而未收取，自無記載之必要（見原審卷第三十三頁背面）。所辯是
否可採，原判決未予明，亦有疏誤。(三)、上訴人辯稱依八十三年五月間移交帳冊給
告訴人時，銷貨金額為五、二○七、一三一元，有告訴人當初所提收支統計表可證，
惟至八十三年十月三日及八十四年八月九日雙方對帳時，依銷貨簿記載之銷貨金額僅
餘四、九二一、八七○元，減少二八五、二六一元，可能帳簿遭告訴人抽除所致，並
無有銷貨而未登載於帳冊之情事等語（見原審卷第三十四頁、偵查卷第四十五、五十
七、九十九頁）。原審就上開辯解及所提有利上訴人之證據資料，何以不足採納，未
於判決理由內詳加說明，亦有未合。上訴意旨指摘原判決違背法令，尚非全無理由，
應認有發回更審之原因。又本件雖屬刑事訴訟法第三百七十六條第三款所列之案件，
惟於修正刑事訴訟法施行前，原得上訴於第三審法院，且已繫屬於法院，依刑事訴訟
法施行法第五條第一項規定，仍應依施行前之法定程序終結之，附此明。
據上論結，應依刑事訴訟法第三百九十七條、第四百零一條，判決如主文。
中      華      民      國    八十八    年      四      月    二十二    日
                              最高法院刑事第五庭
                                  審判長法官  董  明  霈
                                        法官  丁  錦  清
                                        法官  賴  忠  星
                                        法官  林  茂  雄
                                        法官  王  居  財
      右正本證明與原本無異
                                              書  記  官
中      華      民      國    八十八    年      四      月    二十八    日
